【裁判字號】    89,訴,770
【裁判日期】    900503
【裁判案由】    新型專利舉發
【裁判全文】
臺北高等行政法院判決                          八十九年度訴字第七七○號
                              .
    原      告  力捷電腦股份有限公司
    代  表  人  甲○○董事長.
    訴訟代理人  庚○○
                己○○
                丁○○
    右  一  人
    複  代理人  戊○○
    輔  佐  人  邱垂桂
    被      告  經濟部智慧財產局
    代  表  人  陳明邦（局長）
    訴訟代理人  辛○○
    參  加  人  鴻友科技股份有限公司
    代  表  人  陳文聰董事長.
    訴訟代理人  乙○○
    複  代理人  丙○○
    訴訟代理人  林秋琴律師（兼送達代收人）
                呂彗禎律師
    右  一  人
    複  代理人  沈士喨律師
右當事人間因新型專利舉發事件，原告不服行政院中華民國八十九年六月二十七日台
八十九訴字第一八六○七號再訴願決定，提起行政訴訟，並經本院裁定命參加人參加
被告之訴訟。本院判決如左：
    主  文
原告之訴駁回。
訴訟費用由原告負擔。
    事  實
一、事實概要：緣原告於民國（下同）八十年三月五日以其「彩色光學閱讀機掃瞄裝
    置」向被告前身之經濟部中央標準局申請新型專利，經該局編為第000000
    00號審查，准予專利（下稱本案），於公告期滿審查確定後，發給新型第九二
    ○八八號專利證書。嗣參加人以本案係運用申請前之習用技術、知識顯而易知未
    能增進功效，有違核准專利當時專利法第九十六條第五款之規定，檢具美國第0
    000000號「IMAGE READOUT METHOD AND APPARATUS」專利案（下稱引證案
    ）公告影本，提出舉發。案經被告審查，為「本案舉發成立，應撤銷其專利權」
    之審定，發給（八七）台專（判）○四○二○字第一四四三八五號專利舉發審定
    書。原告不服，循序提起訴願、再訴願，均遭駁回，遂提起本件行政訴訟。
二、兩造聲明：
 (一) 原告聲明：(1)再訴願決定、訴願決定、原處分均撤銷。(2)被告應為回復原狀適法
    之處分（此部份經本院闡明後，原告陳明其真意係請求被告就參加人之舉發為舉
    發不成立之審定）。
 (二) 被告及參加人之聲明：均求為判決駁回原告之訴。
三、兩造之爭點：本案是否較引證案更具進步性？
甲、原告主張之理由：
 (一) 原告之彩色光學閱讀機掃瞄裝置係包含彩色影像感應手段，用以感測畫像並轉換
    為類比信號，同步輸出紅、綠、藍三色影像信號；驅動手段，用以驅動彩色影像
    感應手段，以使彩色電荷耦合元件完成光電轉換作用；分色手段，其中包含至少
    一類比多工器，以選擇適當之顏色，至少一直流重置手段，以去除影像信號之直
    流成分，至少一信號放大手段，以放大影像信號，至少一類比＼數位轉換手段，
    以將類比影像信號轉換為數位影像信號；像元排列手段，包含至少一塊可讀寫緩
    衝記憶體，以存放影像資料，至少一緩衝記憶體位址產生手段，以分別產生寫入
    及讀出位址並使寫入為列順序，讀出為行順序，或者寫入為行順序，讀出為列順
    序；位置控制手段，用以將彩色影像感應手段帶動至指定位置，以完成整頁之掃
    描。特徵在於作彩色掃描時，經由多工器選定第一種顏色，令其影像資料寫入緩
    衝記憶體，再經多工器選定第二種顏色，令其影像資料寫入緩衝記憶體之另一區
    域，待完成三種顏色之掃描後，再使該掃瞄裝置前進至下一條掃描線位置，餘此
    類推，直到完成所有掃描線為止。
 (二) 關於吉普森氏申請專利範圍之爭議：
 (1) 原告為了使本案之申請專利範圍能更明確、清楚的表現出本案之精神與特徵起見
    ，已於八十九年一月十日依專利法第六十七條規定，以萬專字第八九○○○七
    九號函將本案之申請專利範圍修正將原吉普森式（Jepson type ）改寫為組合式
    （Combination Type）之申請專利範圍，該項修正並未變更本案之實質內容與精
    神（原告同時於再訴願書之理由(三)項中亦說明了修正申請專利範圍，並將該修正
    後之申請專利範圍附於再訴願書後，然再訴願決定並未理會，更未能了解本案的
    特徵以及分辨出本案與引證案之技術差異，是其所為之決定及所依據之理由，當
    然不可能正確。
 (2) 縱令原申請專利範圍為吉普森式而中間有「其特徵在」等字樣，但依本件申請當
    時之專利審查作業要點第三十五頁記載：「該項引述部份，係為該發明或創作技
    術內容應用之基礎或限制條件，不得將其與特徵部份分離而主張專利權。」；被
    告於八十年五月發行之專利審查基準總則第九十八頁中亦記載，「不論是獨立項
    或附屬項，均應以一個句子來述，也就是說每一項僅能有一個出現在項尾的句
    子。」亦意味一項申請專利範圍之記載不容斷章取義；換言之，「其特徵在」以
    下之記載應與前面的記載有關連而構成邏輯上的關連與限制之部分一併考量。茲
    被告指稱「惟系爭專利像元排列手段包括．．．其等亦列於系爭專利申請專利範
    圍之習知技術部份，可見系爭手段申請人已自知有關像元排列手段之技藝，為如
    系爭專利創作說明第二頁所述第四圖之習知掃描裝置所本具者，其非為系爭專利
    所得主張其權利者」乙節，完全未依前揭規定考量「其特徵在」以後之記載內容
    ，顯然有斷章取義之嫌。
 (3) 又，本件創作說明第二頁所述第四圖之習知技術，原告已在八十七年一月十二日
    之說明書修正本第二頁說明「其影像裝置電路各別獨立」，表示顯然與本件之裝
    置不同。原告以習知技術有缺點而提供新穎創作之裝置，本屬新型專利之宗旨，
    所主張者當然包括「其特徵在」前面與後面之部份，被告機關認定「其特徵在」
    以前之部分非屬得主張專利權之部分乙節，完全錯誤。
 (4) 參加人於舉發申請書中所提之專利審查作業要點為一種專利審查作業程序解說，
    並不是法律。所謂吉普森式申請專利範圍為一種意思表達與權利主張之形式、習
    慣上將記載事項以「其特徵在」分成兩段，依該「專利審查作業規定：『記載申
    請專利範圍時，倘涉及已知構件或先前技術，而有載明之必要者，得於述特徵
    部分之前予以引述。該項引述部份，係為該發明或創作技術內容應用上之基礎或
    其限制條件，不得將其與特徵部份分離而主張專利權』。（關於此點，被告於鈞
    院審理時在九十年二月九日上午九時三十分之準備程序上已明確表示「基於權利
    之考量，仍應作全盤之考量，而非僅限於所述『特徵』所在之範圍」。）由此可
    知，一項裝置構造之專利權之記載得引述已知構件或先前技術為基礎部分，本案
    之申請專利範圍之記載形式並無不妥之處。縱令原告於再訴願程序中表示願修正
    申請專利範圍，但該提議並不表示原告放棄原先之申請專利範圍之主張。
 (5) 吉普森式申請專利範圍允許引述已知構件或習知技術為基礎。該引述部份就是基
    礎部份，表示作為本案裝置之基礎部份包括已知之構件，但並不表示習知之掃描
    器有這些元件各一個。本案申請專利範圍之引述部分有「特徵部分」之記載界定
    ，不容將引述部分與特徵部分分開論斷。被告所為「．．．可知採用一個彩色Ｃ
    ＣＤ為習用技術，系爭專利亦將其列為申請專利範圍之基礎部分」、「．．惟系
    爭專利像元排列手段包括緩衝記憶體，緩衝記憶體位址產生手段以及位置控制手
    段，其等亦列於系爭專利範圍之習知部分‧‧‧」之認定，顯有斷章取義之嫌。
    再查，新型專利並不排除習知技術或元件、材料之運用，只要所申請之裝置構造
    為新穎而且合於實用（有某種新功效）者即符合新型專利要件（參照改制前之行
    政法院七十二年判字第八七二號與七十二年判字第一○一三號判決）。
 (二)本案與引證案在影像感應器的構造及像元排列技術上並不相同：
 (1) 引證案在影像感應器構造上用了三個單色ＣＣＤ（感測器），本案只使用一個彩
    色ＣＣＤ。按ＣＣＤ即如同相機底片，三個ＣＣＤ就等於三個相機疊在一起使用
    ，其方便性當然不如一個ＣＣＤ。相機屬於面的反應，掃描器屬於直線的反應，
    所要掃描之文件以一條線牽引變成面會較為複雜，倘使用三個，其需要之鏡頭及
    光圈等配套，亦需三套，當然不如一個來得便利。倘以本案之一個彩色ＣＣＤ，
    配合引證案當時所揭示之技術，無法作出本創作之「彩色光學閱讀機掃描裝置」
    ；將三個單色ＣＣＤ用於本案中，亦完全不能產生光學閱讀效果，因為該引證案
    中並未用到本案創作之「像元排列技術」，而本案之一個彩色ＣＣＤ必須配合使
    用本創作之「像元排列技術」方能發生作用。在引證案中，若於影像感應器構造
    上用了三個單色ＣＣＤ，即不可能用到本創作「像元排列技術」。因引證案使用
    三個單色ＣＣＤ，致其體積龐大，其各單色ＣＣＤ之間排列距離很寬，因此必須
    用反射鏡來解決線差之問題，既用反射鏡將紅藍綠信號聚光於一點，則無本案線
    差像元排列之問題。再訴願決定所述「本案可讀寫緩衝記憶體與引證案所揭示之
    隨機存取記憶體，用以儲存紅色、綠色、藍色信號之技藝相同」云云，顯與事實
    不符。從上可知，二者之技術特徵根本不同，極為明顯；且本案產品在成本、體
    積、速度、效率及品質等方面，皆較引證案為佳。另再訴願決定未深入了解本案
    與引證案之技術內容，對原告指出引證案並無像元排列技術之問題不予理會，僅
    含糊照抄訴願決定書所謂「．．經濟部訴願決定，以本案所採用之．．『像元排
    列手段』中之可讀寫緩衝記憶體、緩衝記憶體位址產生手段等等．．」云云，有
    失公允。
 (2) 被告辯稱本案是用一個彩色ＣＣＤ，而引證案是用三個單色ＣＣＤ，惟原告於本
    案專利說明書第二頁所述第四圖之習知掃描裝置，由於採用了彩色電荷耦合元件
    ，故不須任何外加之色彩分光裝置，可使其體積可達到最佳化，可知採用一個彩
    色ＣＣＤ為習用技術，本案亦將其列為申請專利範圍之基礎部分，而引證案雖用
    三個單色ＣＣＤ，惟此並不影響兩者實質技術之等同云云。惟本案專利說明書修
    正本第二頁所述第四圖之習知掃描裝置，其採用了彩色電荷耦合元件，但由於此
    種彩色電荷耦合元件（第四圖之習知掃描裝置）之輸出為紅、綠、藍同步輸出，
    故其影像裝置電路各別獨立（即須用三組電路）將使系統整體之成本大增；而本
    案僅使用一組電路，且須配合使用本案創作之像元排列技術，即可完成作用。二
    者除使用電路阻數不同外，本案尚須配合使用像元排列技術亦為不同之處。足見
    被告以「系爭專利說明書第二頁所述第四圖之習知掃描裝置，由於採用了彩色電
    荷耦合元件，．．可知採用一個彩色ＣＣＤ為習用技術」作為理由來蒙混。至於
    所指稱之「系爭專利亦將其列為申請專利範圍之基礎部分」一事，申請人已於八
    十九年一月十日依據專利法第六十七條規定，將申請專利範圍由吉普森式改寫為
    組合式，並未變更本案之實質內容與精神。本案配合使用彩色電荷耦合元件及一
    組處理電路及獨有的像元排列技術；習知之第四圖採用一個彩色ＣＣＤ係使用了
    三組處理電路，並未使用本創作之像元排列技術；引證案使用三個單色ＣＣＤ根
    本未使用亦不可能使用本創作之像元排列技術。是本案與習知技術不同，應具新
    穎性與進步性。
 (3) 被告又稱「引證案雖未揭示相同於本案之像元排列手段，惟本案之像元排列手段
    包括緩衝記憶體、緩衝記憶體位址產生手段以及位置控制手段，原告亦將之列為
    本案申請專利範圍之習知技術部分，可見原告已自知有關像元排列手段之技藝，
    為如本案創作說明第二頁所述第四圖之習知掃描裝置所本具者，其非為本案所得
    主張其權利者；且引證案所揭示之隨機存取記憶體、位址計數器以及控制器
    等結構，亦可獲致系爭專利像元排列手段之功能，因此本案有關像元排列手段
    之構造已為引證案所揭露，其亦非為系爭專利特徵所在。」云云。惟原告已於八
    十九年一月十日將申請專利範圍由吉普森式改寫為組合式，且未將本案之像元排
    列技術列入申請專利範圍之習知技術部分，而實質上本案之像元排列技術為本案
    所首創。引證案使用三個單色ＣＣＤ，根本未使用亦不可能使用本案之像元排列
    技術；況依引證案之說明書之記載，該隨機存取記憶體只依控制器之動作將
    分別由藍、綠、紅彩色控制器、、送來的藍、綠、紅的彩色訊號依時間順
    序予以儲存，該動作只有時間先後，並不涉及「行」與「列」的關係，亦無「像
    元排列」之機制，故被告上開主張顯無足採。
 (4) 被告復主張本案並不具進步性之專利要件云云；惟如前述，引證案因為影像感應
    器構造與本案不同，根據科學理論其三個單色ＣＣＤ體積太大、距離太寬即不可
    能使用本創作之像元排列技術；而本案配合使用彩色電荷耦合元件及一組處理電
    路及獨有的像元排列技術，即為本專利主要特徵所在；且本案因使用了一個彩色
    ＣＣＤ並配合使用一組處理電路及創造出獨有的像元排列技術而達成整體功能，
    因此本案自具備新穎性與進步性。被告指稱「有關影像感應器構造、像元排列手
    段皆可由引證案中見到等效之結構，且其等亦非系爭專利主要特徵所在；引證案
    之所以用了三個單色ＣＣＤ、透鏡、濾光器及反射鏡等，以致於體積較大、成本
    較高乙節，實係當時彩色ＣＣＤ元件技術尚未成熟使然，而本案相對體積較小、
    成本較低實非本案結構上有所增進」等語，顯係不了解本案與引證案所致，亦無
    可採。
 (三) 本案與引證案之掃描動作並不相同：本案完成一次三色掃描，係完成三條掃描線
    之不同顏色之掃描，而將掃描裝置移至下一條掃描線時，僅第一顏色之掃描來到
    下一新掃描線位置，另二顏色掃描乃在依序掃描前次已被另一顏色掃描過之掃描
    線，如此依序所得之資料在記憶體中尚須作像元排列。而引證案完成一次三色掃
    描後，係真正完成一條掃描線之三種不同顏色之掃描，將掃描裝置移至下一條掃
    描線時，亦為三顏色一起依序掃描此一新掃描線，所得資料不必再作像元排列。
    故本案與引證案之掃描動作根本不相同。再訴願決定所謂「．．本案有關掃描時
    ，與引證案於讀取彩色影像時，由選擇器分別選取紅色、綠色、藍色信號，並分
    別寫入隨機存取記憶體之不同區域，待完成三種顏色掃描後，再進行下一條線之
    掃描，直到完成全部掃描線之技藝相同」云云，亦非事實。
 (四) 被告及一再訴願機關完全忽略本案之構造及動作等整體特徵，在「影像感應器構
    造、像元排列手段」技術上與引證案不同，其掃描動作在讀取紅、綠及藍色信號
    之步驟與技術上與該引證案亦不相同，且引證案根本沒用到「像元排列」技術。
    引證案用了三個單色的影像感測器，不惟使成本大增、體積變大，且須採用三個
    透鏡和濾光器，則體積更大；其以複數個反射鏡將三個影像感測器之紅、藍、綠
    光信號聚光，會產生大的色差現象（品質不佳），且體積將變得更大（移動速度
    慢）、成本更增，且須經常作校正（使用不便）。而本案則僅以一個彩色ＣＣＤ
    影像感應器，無需三個透鏡、亦無需分光鏡和反射鏡片組，故本案所達成之功效
    來講，無論在成本、體積、速度、效率及品質等各方面，都遠較引證案為佳。因
    此，本案具有新穎性及進步性實乃不容置疑之事實。然訴願決定所述理由完全採
    用被告審定書所載理由，而被告審定書所載理由，則完全採用參加人舉發之片面
    之詞，此由參加人提出之面詢資料表二「被舉發案（第00000000號新型
    專利申請案）申請專利範圍第一項與證據二（即引證案之美國專利第00000
    00號）之主要技術內容比較表」，與舉發審定書所述之理由（四）加以比對，
    當可發現。而參加人提出上開比較表，係將本案與引證案不同之特點全部隱瞞不
    提，然被告及訴願決定機關亦均未予注意，再訴願決定機關亦不深入了解本案與
    引證案之技術內容，不具體答覆原告所指引證案無像元排列技術問題及本案與引
    證案之掃描動作根本不同，僅照抄審定本案舉發成立之理由，對原告實屬不公。
 (五) 被告所稱「引證案用了三個，．．其係爾時彩色ＣＣＤ元件技術尚未成熟使然，
    系爭專利相對體積較小，成本較低實非系爭專利結構上所有所增進」云云，意味
    本件僅是新式ＣＣＤ之技術而已。惟查引證案當時是否尚無如本案所使用之彩色
    ＣＣＤ無須查考，本案也不是單純ＣＣＤ之取代，也不是ＣＣＤ之發明，而是使
    用不同之ＣＣＤ與實現本案獨創之像元排列架構之新技術，其所達成之功效並不
    是單純藉ＣＣＤ之取代而來。查專利為鼓勵發明創作之法制，鼓勵業者提供能促
    進產業升級之新技術，本案提供包括不同ＣＣＤ元件與新創之像元排列架構，完
    全符合專利法規定之要件。被告似意味將引證案所使用ＣＣＤ以現代之ＣＣＤ取
    代即可獲得本案之裝置，完全不正確。
 (六) 關於國立成功大學電機系所為審查意見書（下稱意見書）之意見：
 (1) 該意見書指稱本案「難謂無專利法第一○四條第三款規定應撤銷其專利權之情事
    」云云，惟案經被告審定認定原告並無故意不載明實施必要事項之情事，參加人
    就此部分亦無爭議，故應無庸再議。
 (2) 該意見書又稱本案之專利技術已由引證案所揭露，本案位置控制手段與引證案所
    具控制器用以於主掃描完成後將相關電路重置俾供下一次掃描用之技藝相同；
    引證案係一種得以單組信號處理器處理彩色影像信號之彩色影像讀取裝置等情，
    亦非事實。蓋，引證案之控制器係用以控制紅、藍、綠之三個色彩控制器、
    、之色彩訊號之拾起時間，而本案之位置制控手段係用以控制掃描位置，兩
    者為完全互不相干之機制。且引證案係使用三組彩色影像感測器與驅動器，三組
    顏色控制器，為本案與該引證案所爭執之重點，足見意見書之認定顯然與事實不
    符。其指稱本案相較於引證案並無功效上增進之處，亦無足採。
 (3) 該意見書指稱本案之申請專利範圍之記載形式為吉普森式非屬適格得予新型專利
    之物品專利云云。查有關吉普森式之申請專利範圍之爭議，原告重申本案吉普森
    式申請專利範圍之記載並無不妥之處，被告機關應作全盤之考量。再查本案之標
    的物為一種裝置，為適格之新型專利。掃描裝置為一種電路裝置構造，而電路裝
    置構造為新型專利所允許之標的，電路構造所包含之元件及構件關係之特徵之
    述勢必包含各元件或構件之作用，本件申請專利範圍之記載為熟習此項技術者所
    能了解，並無不妥之處，亦無違法之處。
 (4) 另自意見書內容觀之，鑑定機關並未以公正、客觀之立場為之，故有另行指定具
    有公信力之技術機構從新做客觀而公正之比較與認定本案與引證案之技術究有無
    進步性之必要。
 (七) 參加人主張本件若予原告專利，則其可壟斷市場．．判決將影響關係人之權利云
    云，意味本案技術製造之物品將在市場上佔居壟斷地位，也意味本案之技術無法
    由引證案之技術取代，顯然已認定本案之技術與引證案不同，而且更進步。且不
    論本案之專利權可能造成市場壟斷是正當或不正當，若市場上有對等或更優異之
    取代物，則本案專利之物品不可能造成市場壟斷。引證案之物品為參加人所熟習
    ，參加人認為本案之物品不優於該物品，則自無虞本案之物品將造成「不當之市
    場壟斷」。
 (八) 按新型專利之要件，為對於物品之形狀、構造或裝置首先創作合於實用。本案係
    以一個彩色ＣＣＤ影像感應器構造，配合特殊之掃描步驟、影像資料像元排列等
    技術而產生獨具之特徵與功效。不論其新穎性、進步性及實用性，皆符合專利法
    之規定。被告機關依據與本案技術完全不同之證據，不比較兩者之形狀、構造及
    裝置之鉅大差異，而僅強調其「手段技藝」相同，不比較兩者特徵之差異，而僅
    強調其相同之習知部分。從審定書內容可知，被告機關完全忽視新型專利之要件
    乃對於物品之形狀、構造或裝置等之創新；亦即其並不瞭解，凡是形狀、構造、
    裝置不同，即為不同之新型。對於原告指出引證案之缺點，被告機關尚稱其「係
    當時彩色ＣＣＤ元件技術尚未成熟使然」。如果此一論點成立，則我國任何發明
    創作，均可引用舊技術以核駁其專利之申請，其違法見解實已無須爭論。
 (九) 綜上所述，被告機關撤銷本案專利實無理由，一再訴願決定機關不詳察原告所提
    之理由而維持被告機關之錯誤認定，皆屬違法。爰訴請撤銷，並命被告應為回復
    原狀適法之處分。
乙、被告主張之理由：
 (一) 原告主張本案專利是用一個彩色ＣＣＤ，而引證案是用三個單色ＣＣＤ，兩者並
    不相同；惟本案專利說明書第二頁所述第四圖之習知掃描裝置，由於採用了彩色
    電荷耦合元件，故不須任何外加之色彩分光裝置，即可使其體積達到最佳化，可
    知採用一個彩色ＣＣＤ為習用技術，本案專利亦將其列為申請專利範圍之基礎部
    分，而引證案雖用三個單色ＣＣＤ，惟此並不影響兩者實質技術之等同。
 (二) 原告又稱引證案並未揭示相同於本案專利之像元排列手段等語；惟本案專利像元
    排列手段包括緩衝記憶體、緩衝記憶體位址產生手段以及位置控制手段，其等亦
    列於本案專利申請專利範圍之習知技術部分，可見原告已自知有關像元排列手段
    之技藝（如本案專利創作說明第二頁所述第四圖之習知掃描裝置所本具者），故
    此非為本案專利所得主張之權利；再，引證案所揭示之隨機存取記憶體、位址
    計數器以及控制器等結構亦可獲致本案專利像元排列手段之功能，故系爭專
    利有關像元排列手段之構造已為引證案所揭露，其亦非為本案專利特徵所在。
 (三) 原告陳稱本案專利在成本、體積、速度、效率及品質上都較引證案為佳；惟如前
    述，本案專利有關影像感應器構造、像元排列手段皆可由引證中見到等效之結構
    ，且其等亦非本案專利主要特徵所在；至於引證案雖因用了三個單色ＣＣＤ、透
    鏡、濾光器及反射鏡等，以致於體積較大、成本較高乙節，其係爾時彩色ＣＣＤ
    元件技術尚未成熟使然，系爭專利相對體積較小、成本較低實非本案專利結構上
    有所增進，因此系爭專利確為不具進步性專利要件者。
 丙、參加人主張之理由：
 (一) 原告申請本案專利係委託專利代理人為之，無容其以不諳專利說明書之撰寫要領
    為由搪塞，故其將『其特徵在於』用語置於最後一段（按指其申請專利範圍第一
    項之內容」，顯係意圖矇蔽事實，以遂行其取得修正系爭案申請專利範圍第一項
    正當性之目的。
 (二) 依專利審查作業要點第頁規定，以吉普森式記載之申請專利範圍係由述已知
    構件或先存技術之『引述部份』以及描述特點或改良部份之『特徵部份』所構成
    」，換言之，於吉普森式記載之申請專利範圍中，於「特徵部份」內容以外部分
    皆屬習知技術；原告於再訴願時，請求修正申請專利範圍，將原吉普森式之申請
    專利範圍改寫為．．．」，顯見此規定為原告明知，原告所為「並無任何法律依
    據」及被告應全面考量之主張，顯屬斷章取義，違反專利審查基準總則第98頁之
    規定及專利審查作業要點第頁之規定。
 (三) 原告又稱「茲為使本案申請專利範圍更為明確，爰依據專利法第六十七條規定，
    請求修正申請專利範圍，將原吉普森式之申請專利範圍改寫為組合式之申請專利
    範圍，如此即能正確地表現出本創作之精神」云云。然查專利法第六十七條之規
    定，係指發明專利權人在若干條件下得向專利專責機關（即被告）申請更正請准
    專利之說明書及圖式，顯然該更正申請僅能向被告提出，而原告卻於再訴願階段
    向行政院提出該申請，於法不合，應不予受理。是，原告所稱再訴願決定未理會
    本案之申請專利範業已修正、被告亦未採納云云，皆為無理由。
 (四) 原告一再主張本案與引證案在影像感應器的構造及像元排列等技術上並不相同云
    云。然查，本案所為之整體構成及動作特徵確已由引證案所揭露又較之無功效上
    增進之處，引證案自具證據力證明本案不具新穎性及進步性等專利要件等情，業
    據國立成功大學電機系鑑定無訛，並有意見書可憑。則被告及一再訴願決定所為
    之論斷並非無據。原告請求另行指定國內具公信力之技術機構重新做客觀公正鑑
    定，實無必要；且原告亦不能要求將已知之習知技術部分再送鑑定。
 (五) 參加人於鈞院理時陳明「本件若予原告專利，則其可壟斷市場．．．判決將影響
    關係人之權利」等語，本意在於本案申請專利範圍所界定之技術已由引證案所揭
    露又較之無功效上增進之處，而不具新型專利所須之進步性，應不予新型專利；
    倘本案獲准專利，則其不當之專利權所造成不當之市場壟斷當然會對社會大眾尤
    其是競爭對手之參加人影響甚巨。絕非原告所稱「意味本案之技術無法由引證案
    之技術取代，顯已認定本案之技術與引證案不同，而且更進步」之情事。
 (六) 綜上所述，原處分、訴願決定及再訴願決定並無違法不當之處，爰請判決駁回原
    告之訴。
    理  由
一、本案係於八十年三月五日申請專利，而於八十年五月二十九日審定准予專利，是
    審酌其專利是否違反規定，應以審定時之專利法即八十三年一月二十三日修正施
    行前之專利法為準；又新型專利之申請書無論以組合式或吉普森式方式記載，主
    管機關均應就創作整體是否合乎新型專利要件為審酌，僅專利權之範圍應以聲請
    範圍為準而已。均先予說明。
二、按凡對物品之形狀、構造或裝置，首先創作，合於實用之新型者，得依法申請專
    利，固為當時專利法第九十五條所規定，惟運用申請前之習用技術、知識顯而易
    知未能增進功效者，不得謂為新型，復為同法第九十六條第五款所明定。又任何
    人對獲准專利之新型，認其有違專利法第九十五條至第九十七條規定者，得附具
    證據向專利專責機關提起舉發，倘所提證據足以證明其有違反專利之規定，即應
    為舉發成立之處分。
三、本件依原告「彩色光學閱讀機掃瞄裝置」之專利說明書所述可知，其創作目的在
    於提供一種降低成本之小型化、高速單次掃描裝置；包含彩色影像感應手段，用
    以感測畫像並轉換為類比信號，同步輸出紅、綠、藍三色影像信號；驅動手段，
    用以驅動彩色影像感應手段，以使彩色電荷耦合元件完成光電轉換作用；分色手
    段，其中包含至少一類比多工器，以選擇適當之顏色，至少一直流重置手段，以
    去除影像信號之直流成分，至少一信號放大手段，以放大影像信號，至少一類比
    ＼數位轉換手段，以將類比影像信號轉換為數位影像信號；像元排列手段，包含
    至少一塊可讀寫緩衝記憶體，以存放影像資料，至少一緩衝記憶體位址產生手段
    ，以分別產生寫入及讀出位址並使寫入為列順序，讀出為行順序，或者寫入為行
    順序，讀出為列順序；位置控制手段，用以將彩色影像感應手段帶動至指定位置
    ，以完成整頁之掃描。原告主張本案並非運用申請前之習用技術、知識而成，無
    論在成本、體積、速度、效率及品質上都較先前之技術為佳而能增進功效，並無
    當時專利法第九十六條第五款規定之情形，故本案較引證案更具進步性等語。惟
    查，彩色電荷耦合元件無須機械式色彩分光機構且本體稽合三列線型彩色感測器
    ，故爾體積可達小型化與高速單次掃描，自屬習式掃描裝置應用彩色電荷耦合元
    件影像感測器所必然固有之功效，非與本案所採技術手段具創設性因果關係；又
    本案「影像裝置電路」部分所載之「分色手段，其中包含：至少一類比多工器，
    以選擇適當之顏色，至少一直流重置手段，以去除影像信號之直流成分，至少一
    信號放大手段，以放大影像信號，至少一類比＼數位轉換手段，以將類比影像信
    號轉換為數位影像信號；像元排列手段，包含：至少一塊可讀寫緩衝記憶體．．
    ．至少一緩衝記憶體位址產生手段，．．．」係屬複數概念記載方式，其實施方
    式涵括非得降低成本之實質複數個影像裝置電路而未嚴格限定採單組影像裝置電
    路構成。而引證案之創作目的則係提供一種影像讀取方法及裝置，以藍色驅動器
    、綠色驅動器、紅色驅動器並列驅動藍色影像感測器、綠色影像感測器
    、紅色影像感測器，影像感測器輸出之紅、綠、藍三色影像信號經由此列比
    開關、、與選擇器順序饋入單一信號處理器進行顏色信號處理。該單一
    信號處理器包括偏移補償電路，用以調整放大器及影像感測器之偏移，類比
    ／數位轉換器，對數轉換表及查詢表用以將類比顏色信號轉換成數位信號
    ，位址計數器，指定位址分別供紅色、綠色及藍色信號儲存寫入隨機存取記憶
    體，與控制器，用以於主掃描完成後，將有關電路重置，俾供下一條掃描線
    之用。兩者相較：本案彩色影像感應手段，與引證案包括藍色影像感測器、綠
    色影像感測器、紅色影像感測器，以並列方式驅動各影像感測器，而能高速
    讀取影像之技藝相同；本案驅動手段１與引證案包括藍色驅動器、綠色驅動器
    、紅色驅動器，分別用以驅動藍色、綠色及紅色影像感測器之技藝相同；本
    案類比多工器５與引證案具選擇器，用以依紅、綠、藍順序選取頻色信號之技
    藝相同；本案直流重置手段７與引證案具偏移補償電路，用以調整放大器及
    影像感測器之偏移之技藝相同；本案信號放大手段８，與引證案所具放大器，
    用以放大顏色信號之技藝相同﹔本案類比／數位轉換手段９與引證案所揭類比／
    數位轉換器，用以將顏色信號取樣並轉換成八位元數位信號之技藝相同；本案
    可讀寫緩衝記憶體１０與引證案所揭示之隨機存取記憶體，用以儲存紅色、綠色
    及藍色信號之技藝相同；本案緩衝記憶體位址產生手段（、、）與引證案
    所揭示之位址計數器，指定位址分別供紅色、綠色及藍色信號寫入隨機存取記
    憶體，以及顏色指定信號被送至位址計數器作為位址之前二位元之技藝相同
    ；本案位置控制手段與引證案所具控制器，用以於主掃描完成後，將有關電路
    重置，以供下一次掃描之技藝相同；而本案有關掃描時，係經由多工器分別選定
    第一、第二、第三種顏色，令其影像資料分別寫入緩衝記憶體之不同區域，待完
    成三顏色之掃描後，使掃描裝置前進至下一條掃描線位置，直至完成所有掃描線
    為止之特徵，亦與引證案於讀取彩色影像時，由選擇器分別選取紅色、綠色、
    藍色信號，並分別寫入隨機存取記憶體之不同區域，待完成三種顏色掃描後，
    再進行下一條線之掃描，直到完成全部掃描線之技藝相同等情，業經經濟部囑託
    國立成功大學電機工程系鑑定無訛，有該大學八十八年九月十五日（八八）成大
    工字第○五五八二號意見書附於訴願卷可憑，而鑑定人係學術機構，與兩造及參
    加人並無利害關係，所為鑑定又係基於專業為之，本院以為應可採信，是本案所
    為之整體構成及動作特徵，確已由引證案所揭露，相較於引證案，本案並無增進
    之功效，應堪認定。原告主張本案並非運用申請前之習用技術、知識而成；又未
    舉證證明，徒以鑑定結果不利於己即推定鑑定人有偏頗，委無足取。
四、原告又主張其已於八十九年一月十日依據專利法第六十七條規定，將申請專利範
    圍由吉普森式改寫為組合式，並未變更本案之實質內容與精神。而本案配合使用
    彩色電荷耦合元件及一組處理電路及獨有的像元排列技術；習知之第四圖採用一
    個彩色ＣＣＤ係使用了三組處理電路，並未使用本創作之像元排列技術；引證案
    使用三個單色ＣＣＤ根本未使用亦不可能使用本創作之像元排列技術，是本案與
    習知技術不同云云。然，原告雖於再訴願時申請修正專利範圍，然並未經被告機
    關審查，再訴願決定以此認定非其所得審究，並無不合。另原告為本案請求時，
    其請求項引述習知技術部分就其所記載之「像元排列手段，包含：至少一塊可讀
    寫緩衝記憶體，以存放影像資料；至少一緩衝記憶體位址產生手段，以分別產生
    寫入及讀出位址並使寫入為列順序，讀出為行順序，或者寫入為行順序，讀出為
    列順序；．．」。僅載明寫入、讀出為列順序或行順序之排列方法，且原告於本
    案說明書中並無產生特定增進功效之記載，故此部份應非本案之特徵所在。鑑定
    意見以「原告係採取非具連結關係之功能性構件組合型態記載方式，故本案之像
    元排列手段純為存放影像資料之可讀寫緩衝記憶體與產生寫入及讀出位址之緩衝
    記憶體位址產生手段兩項功能性構件之組合，而寫入、讀出為順序或行順序僅為
    排列方法，非屬新型專利之要件，且原告於本案說明書中並無產生特定增進功效
    之記載，故未予審酌，．．．」，亦採此見解。
五、綜上所述，本案所為之整體構成及動作特徵已為引證案所揭露，又未較引證案具
    有進步性，故參加人據以舉發之引證案已足證明本案不具進步性之專利要件，被
    告認以本案違反專利法第九十六條第五款之規定而為「本案舉發成立，應撤銷其
    專利權」之審定，自屬正當，一再訴願決定遞予維持，亦無違誤，原告仍執前詞
    及其個人主觀見解，訴請撤銷原處分及一再訴願決定並命被告就參加人之舉發為
    舉發不成立之審定，自非有據，應予駁回。
六、本件事證已明，兩造其餘攻擊防禦方法，無礙本件判決結果，故不予一一論述；
    另原告請求另行指定國內具公信力之技術機構重新做客觀公正鑑定，亦無必要。
    均併明之。
七、據上論結，本件原告之訴為無理由，爰依行政訴訟法第九十八條第三項前段，判
    決如主文。
中      華      民      國     九十     年      五      月      三      日
                         臺 北 高 等 行 政 法 院  第 五 庭
                                           審 判 長 法  官  姜素娥
                                                    法  官  林文舟
                                                    法  官  帥嘉寶
右為正本係照原本作成。
如不服本判決，應於送達後二十日內，向本院提出上訴狀並表明上訴理由，如於本判
決宣示後送達前提起上訴者，應於判決送達後二十日內補提上訴理由書（須按他造人
數附繕本）。
中      華      民      國     九十     年      五      月      七      日
                                                    書記官  吳芳靜


司法院資訊處製作；財團法人民間司法改革基金會備份。
